臺灣桃園地方法院民事判決　　　　　　 94年度重訴字第5 號
原　　 告　 寅○○○即丙○.
　　　　　　辛○○即丙○○之.
　　　　　　卯○○即丙○○之.
　　　　　　丑○○即丙○○之.
　　　　　　癸○○即丙○○之.
　　　　　　子○○即丙○○之.
　　　　　　壬○○即丙○○之.
上7 人共同
訴訟代理人　陳鼎正　律師
複代理人　　廖克明　律師
　　　　　　范坤棠　律師
被　　告　　庚○○
　　　　　　乙○○
上2 人共同
訴訟代理人　沈宏裕　律師
　　　　　　陳宏瑄　律師
　　　　　　劉孟錦　律師
複代理人　　歐翔宇　律師
　　　　　　郭睦瑄　律師
上列當事人間請求塗銷所有權移轉登記事件，於民國96年10月3
日辯論終結，本院判決如下：
    主      文
原告之訴駁回。
訴訟費用由原告負擔。
    事實及理由
壹、程序方面：
一、按訴狀送達後，原告不得將原訴變更或追加他訴，但請求之
    基礎事實同一者，不在此限，民事訴訟法第255 條第1 項第
    2 款定有明文。本件原告起訴時以民法第184 條第1 項後段
    為請求權基礎代位己○○提起本件訴訟，嗣後於民國93年12
    月16日以民事準備理由(一)狀追加依78年12月28日切結書為請
    求權基礎；復於95年3 月21日以民事準備理由(二)狀追加依民
    法第242 條、第87條第1 項、第179 條為本件請求權基礎，
    經核其先後請求之基礎事實並無不同，自應准許，合先敘明
    。
二、次按第168條至第172條及前條所定之承受訴訟人，於得為承
    受時，應即為承受之聲明。他造當事人，亦得聲明承受訴訟
    ，民事訴訟法第175 條第1 、2 項分別定有明文。經查本件
    起訴時之原告丙○○於本院審理中之95年12月5 日死亡，原
    告寅○○○、辛○○、卯○○、丑○○、癸○○、子○○、
    壬○○為其繼承人，有原告提出丙○○之除戶謄本、繼承系
    統表、原告寅○○○等7 人之戶籍謄本在卷可稽，則原告辛○○、寅○○○、卯○○、丑○○、癸○○、子○○、壬○○等分別於96年1 月23日及93年8 月28日具狀聲明承受訴訟
    ，於法尚無不合，應予准許，併予敘明。
三、再按「民事訴訟法第183 條所謂訴訟中有犯罪嫌疑牽涉其裁
    判者，得命在刑事訴訟終結以前，中止訴訟程序，係指該犯
    罪嫌疑，確有影響於民事訴訟之裁判，非俟刑事訴訟解決，
    其民事訴訟即無由或難於判斷者而言，故法院依該條規定中
    止訴訟程序，須其訴訟有上開情形時，始得為之。」（最高
    法院43年台抗字第95號判例要旨參照）。原告於95年8 月2
    日具狀主張丁○○、廖景燦就坐落桃園縣中壢市○○段水尾
    小段595 、596 、597 、598 等4 筆土地（下稱系爭4 筆土
    地）訂有買賣契約書並設有最高限額抵押權，嗣被告庚○○
    受讓前開買賣契約書及抵押權，並與己○○、丁○○簽立協
    議書等節，均係使公務員登載不實，原告已提起偽造文書告
    訴，現正由臺灣桃園地方法院檢察署95年度他字第2890號偵
    查中，而依民事訴訟法第183 條規定聲請本院停止本件訴訟
    程序等語。惟查若原告主張為真，己○○等人亦係在本件民
    事訴訟繫屬「以前」涉有犯罪嫌疑，並不在得停止訴訟程序
    之列。且原告並未說明或提出任何證據證明前開刑事案件確
    有影響本件民事訴訟之裁判，或者該刑事訴訟未解決之前本
    件民事訴訟即無由判斷或難於判斷，其前開主張自難採認。
    況上開刑事案件業經台灣桃園地方法院檢察署檢察官於96年
    3 月23日以95年度偵字第18447 號不起訴處分在案，亦有該
    案不起訴處分書可憑，本件訴訟自無裁定停止本件訴訟程序
    之必要，附此說明。
貳、實體方面：
一、本件原告起訴主張：
(一)、緣訴外人己○○於75年7 月8 日與原告之被繼承人即訴外人
    丙○○簽訂買賣契約書乙紙，將系爭4 筆土地以新台幣（下
    同）687 萬之價格出賣予丙○○，並約明待政府農業政策條
    例修正後可辦理產權登記時，保證全力配合丙○○辦理產權
    移轉登記，頃因農業發展條例已於89年間修正施行，丙○○
    雖無自耕能力，亦得登記為所有權人，經委請律師發函請求
    己○○辦理移轉登記，均未獲置理，丙○○起訴請求己○○
    辦理移轉登記，經鈞院以90年度重訴字第321 號判決勝訴，
    並經台灣高等法院以91年度重上字第15號判決、最高法院以
    93 年 度台上子第2286號判決駁回上訴確定。
(二)、詎被告2 人與己○○、訴外人丁○○勾串，以系爭土地為丁○○設定權利價值最高限額4,500 萬元之虛偽抵押權，嗣被
    告庚○○自丁○○受讓上開抵押權（下稱系爭抵押權），且
    聲請拍賣抵押物企圖阻止丙○○取得系爭土地所有權後，明
    知丙○○對己○○就系爭土地之所有權移轉登記請求權已獲
    二審勝訴判決，且被告庚○○因前開虛偽抵押權並無擔保債
    權存在，而丙○○於93年5 月間對被告庚○○提起塗銷抵押
    權登記訴訟，書狀內容復已敘明前開情狀，被告庚○○竟為
    達損害丙○○債權之目的，於93年6 月24日先與己○○訂立
    虛偽買賣契約出賣系爭土地，再於93年8 月2 日撤回拍賣抵
    押物強制執行，更於93年8 月12日取得系爭土地所有權後之
    93年8 月31日以贈與方式移轉登記予被告乙○○，令丙○○
    不及為假處分之保全，使債權實現益形困難。
(三)、被告乙○○前於76年1 月22日曾與己○○簽具切結書，斯時
    即知己○○與丙○○間就系爭土地之買賣相關協定，且己○○並承諾不再轉賣，否則被告乙○○及己○○願負法律責任
    ，又被告2 人於丙○○與己○○間之上開訴訟前之78年12月
    28日亦均承諾己○○應不得將系爭土地移轉予他人，並立有
    切結書（下稱系爭切結書）及本票2 紙為證，是被告乙○○
    自始居中操縱上述虛偽買賣及為己○○等脫產事宜，明知此
    一情狀，先後為己○○辦理虛偽所有權移轉登記及夫妻贈與
    之方式逃避丙○○之追索，依民法第87條規定渠等間所成立
    之買賣契約、夫妻贈與契約及物權移轉合意均為無效，且係
    故意以背於善良風俗之方法加損害於丙○○對己○○之債權
    ，致原告無法請求己○○為所有權移轉登記，顯已構成侵權
    行為，且原告對己○○就系爭土地之所有權移轉請求權於89
    年2 月即因條件成就而屆至，並以存證信函催告履行未果，
    是己○○對原告已陷於給付遲延，依民法第184 條第1 項後
    段、第242 條、第87條、第179 條、第767 條規定及最高法
    院67年台上字第1654號判例意旨，丙○○自得代位己○○行
    使所有權排除該虛偽所有權移轉所致之侵害，請求回復原狀
    ，訴請塗銷被告庚○○與己○○間及與被告乙○○間前開就
    系爭土地之所有權移轉登記，而回復所有權登記予己○○。
(四)、原告除依前述侵權行為及民法第242 條代位請求權基礎外，
    另依系爭切結書內容，請求被告2 人履行塗銷上開所有權移
    轉登記之義務，3 訴訟標的為選擇合併。再據系爭切結書第
    1 條後段所載，己○○既有違約情事，被告2 人復為其連帶
    保證人，被告2 人依約自應負塗銷其先後自己○○處受有之
    所有權移轉登記甚明，茲就被告2 人故意以背於善良風俗之
    方法加損害於原告所有權移轉登記權利乙節，臚陳理由如下
    ：
１、查被告夫妻2 人自72年起即與己○○及訴外人辰○○兄弟有
    密切金錢往來，尤其原告90年起與己○○及訴外人景隆實業
    有限公司（負責人己○○）涉訟以來，舉凡書狀撰寫，委任
    律師及訴訟攻防均由被告夫婦2 人為己○○操盤，每次開庭
    時被告乙○○亦均會到場，又早在90年3 月間被告夫婦便開
    始利用丁○○為己○○設定虛偽抵押權，旋即以抵押權讓與
    方式由被告庚○○取得系爭抵押權，再持以行使抵押權拍賣
    己○○所有系爭土地，企圖阻止原告之被繼承人張新火取得
    所有權，被告乙○○更代被告庚○○申請閱上述卷宗，足見
    被告乙○○對本件原委甚為瞭解，嗣見張新火提供擔保聲請
    停止執行並提起塗銷抵押權訴訟，且於該訴訟眼見將獲不利
    判決，被告2 人索性自行塗銷抵押權並將系爭土地移轉登記
    自己名下，故被告庚○○名義上與己○○買賣系爭土地，不
    但可謂未支付分文，被告乙○○以贈與為名，更是分文未付
    即輕易取得公告現值逾一千萬元之系爭土地，而這一切均在
    丙○○起訴請求己○○依約辦理土地所有權移轉登記後發生
    ，渠等為達侵害丙○○對己○○之債權以圖謀取不當利益之
    手段，灼然至明。
２、丁○○與己○○等間於90年3 月19日辦理之抵押設定係為幫
    助己○○逃避原告之被繼承人張新火追索之虛偽設定抵押權
    ，實則渠等間根本無買賣關係存在：
(1)、丁○○於90年間只是一名挖土機工人，根本無資力也無任何
    購買土地之動機，何有可能無故買地？何況90年2 、3 月間
    丙○○早已與己○○為履行土地過戶契約乙事協商多次，並
    因丁○○以挖土機幫助己○○在系爭土地上施工而找來當地
    警察及友人加以阻止，始未再施工，丁○○於其時既明知系
    爭土地有嚴重糾紛，又為何敢立即出資50萬元買受？
(2)、系爭土地於90年3 月19日既有被告乙○○之租約存在（係為
    阻止拍賣訂立之假租約，長達15年），另有訴外人胡順昌設
    定350 萬元之第一順位抵押權存在，丁○○當場支付50萬元
    之訂金，並預期於90年6 月19日第1 期款交付前需除去租約
    及塗銷胡順昌抵押權登記，然期限屆至，丁○○竟不積極催
    討，也未積極向己○○求償或要求解約，坐令土地無法使用
    ，並未收分文之賠償即將系爭抵押權移轉予庚○○？顯不合
    常理。丁○○於立約時既已知悉上開情事，顯可見己○○無
    法履約之風險甚高，何以未就此於第一期款交付時如未能處
    理應如何履行預為約定？在在不合常理。
(3)、由鈞院調得桃園地方法院檢察署95年度他字第2890號及95年
    度偵字第18447 號卷宗卷內，丁○○、被告乙○○、己○○
    等人之陳述互相勾稽足可證明渠等確有勾串偽作買賣契約等
    情事。再觀諸丁○○於鈞院作證時不僅證詞相互矛盾，且竟
    不知有系爭虛偽4,500 萬元抵押權存在，而是經被告訴訟代
    理人提醒之後始配合稱有，其間詐偽灼然甚明，況不論丁○○與己○○等是否合意解除買賣契約，就被告等間之詐偽行
    為亦應無影響。
３、被告庚○○與丁○○間之抵押權讓與行為顯屬無效，被告庚○○與己○○之買賣更是虛偽，顯為被告乙○○夫妻等人勾
    串詐偽之協議：
(1)、丁○○與己○○間根本無買賣系爭土地、設定系爭抵押權之
    合意，被告庚○○自無從受讓其契約移轉，再者，己○○擁
    有之系爭土地上斯時僅有350 萬元之第一順位抵押權之負擔
    ，價值不少，苟原確有出賣土地予丁○○之計劃，勢必為圖
    獲取金錢週轉之機會，如何可能輕易拿來供被告乙○○夫妻
    抵債？又既有系爭土地抵債，何以被告2 人復持己○○簽發
    之本票聲請裁定行使權利，此分明是逃避原告之被繼承人丙○○追索之行為，其間勾串詐偽之情甚明。
(2)、己○○與被告庚○○、丁○○3 人間於91年9 月10日就系爭
    土地協議買賣之過程，其內容明顯不實，非有讓與真意，己○○在協議當時即應辦理過戶才合乎經驗法則，且當時以土
    地抵債過戶對被告庚○○絕對較有利（扣除胡順昌350 萬元
    之抵押權，至少清償3,000 多萬債務），但己○○卻只協助
    辦理丁○○之抵押權移轉，虛晃一招，否認己○○積欠被告
    2 人款項為真，若其間借貸為真，以此鉅額借款，豈有不要
    求己○○於被告開立之支票上背書或提供不動產作擔保，且
    竟以訴外人甲○○為受款人（未禁止背書轉讓）之理，再者
    被告庚○○（紅陽百貨股份有限公司下稱紅陽百貨負責人）
    曾於82年底向訴外人戊○○（景榮建設公司負責人）購買遠
    東大樓，渠等間當有資金往來，借貸一事顯為被告虛構。又
    渠等確於己○○與丙○○間移轉系爭土地所有權訴訟敗訴後
    之93年8 月始大張旗鼓辦理過戶，期間均不催討或行使權利
    ，如果不是在觀察其與丙○○間正在進行之系爭土地訴訟結
    果及準備脫產，何以作出如此不尋常舉動？
(五)、並聲明：1.被告庚○○應將座落如附表所示不動產於93年8
    月12日所為桃園縣中壢地政事務所收件字號93年壢登字第29
    8040號之所有權移轉登記塗銷。2.被告乙○○應將座落如附
    表所示不動產於93年8 月31日所為桃園縣中壢地政事務所收
    件字號93年壢登字第446710號之所有權移轉登記塗銷。
二、被告則以：
(一)、原告若欲代位己○○行使不當得利返還，必先舉證土地買賣
    契約與贈與契約不存在或因通謀虛偽表示而無效，且應舉證
    證明被告2 人究有何「故意以背於善良風俗之方法加損害於
    他人」之情事及證據？又致造成原告何等之損害？原告主張
    塗銷己○○與被告庚○○間之買賣所有權移轉登記之依據為
    何？原告主張塗銷被告2 人間贈與系爭土地之所有權移轉登
    記之依據又為何？系爭土地係被告庚○○於90年間，以4,10
    0 多萬元之相當代價（債權）向己○○所購買，復於93年8
    月31日以夫妻贈與之方式移轉過予被告乙○○，核無任何不
    法虛偽之處，且被告庚○○與原告同為債權人地位，依債權
    平等原則，其主張塗銷被告所有權移轉登記云云，顯無理由
    。另原告固曾提出系爭切結書及本票2 紙主張被告應履行塗
    銷所有權登記義務等情，但原告與己○○間就系爭土地之糾
    葛本與被告2 人無涉，被告等豈有可能簽立內容如此離譜之
    系爭切結書及開立金額高達3,000 多萬元本票予丙○○，又
    撰擬系爭切結書之人何以未卜先知，知悉系爭土地日後將由
    被告設立抵押權等？況被告2 人否認系爭切結書上被告2 人
    之姓名筆跡為真正，此並經鈞院囑託法務部調查局以95年1
    月10日調科貳字第09500003490 號鑑定，證明確係屬他人偽
    造冒簽，非出自2 人之親筆，核已無法證明上揭事實，更遑
    推論「庚○○與己○○間買賣行為無效」此一待證事實。
(二)、再者被告否認原告所提出之原證26系爭切結書上「乙○○」
    簽名及印文之真正，且該內容根本不實，亦與被告庚○○無
    涉，縱令其內容屬實，尚不足證被告有何故意背於善良風俗
    之方法損害原告債權之情，又原告在系爭切結書經證實為偽
    造後一再藉詞推諉提出上述2 紙本票原本，復在本件結案前
    提出原證26切結書及原證27承諾書，顯可認均為偽造意欲延
    滯訴訟。另遍觀全卷原告所提之資料，全無針對「庚○○與
    乙○○間贈與行為無效」此一事實之證據，顯見原告就前揭
    事實均未能充份舉證，益證渠所主張之請求權基礎並無理由
    。又本件縱使果如原告所稱其先向己○○買受系爭土地，惟
    僅屬不動產之重複買賣，並非法所不許，縱後買受人知悉某
    筆土地業已出賣他人之事實，與善良風俗亦無違背，被告等
    既已合法登記，則已取得系爭土地之所有權。原告既未能證
    明被告等知情渠與己○○間之買賣情事，更無法證明被告係
    以何不法之行為或違背善良風俗之方法侵害其權利，自不得
    依民法第184 條之規定而為請求。且丙○○前涉犯偽造文書
    及偽造有價證罪，雖因丙○○死亡而由桃園地方法院諭知不
    受理判決，惟該判決之內容已明確認定丙○○確有偽造文書
    及偽造有價證券之犯行。而其找來所謂之契約見證人吳俊傑
    至法院作證，謊稱丙○○偽造之文書為真，亦遭台灣桃園地
    方法院判處有期徒刑1 年。
(三)、己○○本為系爭土地之所有權人，90年間廖君擬將系爭土地
    出賣予丁○○，雙方曾訂立買賣契約，並為擔保履行買賣契
    約而於系爭土地上設定抵押權在案。茲因己○○曾積欠被告
    2 人款項、擬以系爭土地作為抵償，乃於91年9 月10日與丁○○及己○○三方共同簽立「土地買賣讓與約定書」，約定
    由被告庚○○自丁○○處受讓丁○○與廖君間就系爭土地所
    簽立之買賣契約書及前開抵押權，亦即買受人由丁○○變成
    被告庚○○，由被告庚○○依原來之買賣契約條件，以41,6
    76,900元之價格向廖君購買系爭土地。又廖君自82年間陸續
    積欠被告夫婦至少3,000 多萬元、加上利息，至少亦有4,00
    0 多萬元，是被告庚○○與廖君約定以廖君先前積欠被告夫
    婦之款項作為抵償，被告夫婦相關款項之支出情形如下：
    82年12月20日己○○與戊○○曾共同向被告夫婦借貸3,000
    萬元，被告乙○○業已將全部借貸款項給付予廖君指定之人
    ，至88年間雙方結算利息後、廖君欠款總計為37,807,270元
    。90年12月5 日己○○又向被告夫婦借貸7,463,285 元，
    由被告乙○○開立支票予廖君經廖君兌現，計利息後廖君共
    欠款780 萬元，以上廖君積欠被告夫婦共計45,607,270 元
    ，扣除系爭土地買賣價金41,676,900元後，廖君尚積欠被告
    夫婦3,930,370 元，是被告庚○○與廖君間就系爭土地所簽
    立之買賣契約乃為真實、且有高達四千多萬元之對價支出，
    豈容原告一再空言誣指前開買賣有何虛假之情事。
(四)、原告自知無法舉證被告等有何不法虛偽之情事，前曾以本件
    為虛偽買賣理由向被告等及己○○、丁○○提出偽造文書之
    告訴，幸蒙台灣桃園地方法院檢察署檢察官認定本件系爭土
    地之兩次過戶手續均為真實，並無任何虛偽不實之處，而將
    被告等不起訴處分確定在案，其中有關己○○與丁○○簽立
    之土地買賣契約書以及己○○、丁○○及被告庚○○3 人所
    簽立之土地買賣移轉契約書，均係由代書黃慧琳經手相關文
    件，其業在台灣桃園地方法院檢察署前開刑事案件偵查中證
    稱丁○○確有交付50萬元訂金予己○○，以及前開人等簽立
    該兩份契約書之過程事實，足證被告等並無涉及不法。系爭
    土地上4,500 萬元抵押權是擔保整個土地買賣契約、並非擔
    保50萬元之訂金，故丁○○認為該4,500 萬元抵押權並非訂
    金50萬元之相對應擔保。經進一步明確詢問，丁○○自然肯
    定此事，且與其刑事偵查之證言相符，洵為可信，又丁○○
    復證稱：其沒有直接跟己○○談過此事，此與丁○○於刑事
    庭時稱：其有要求乙○○轉告己○○解約兩者間並無矛盾。
    另丁○○亦於同日證述知道系爭土地之承租人為乙○○等語
    。原告主張丁○○不知租約、抵押權之存在及是否向己○○
    表示不願再購買系爭土地說法不一云云，顯係刻意斷章取義
    。再者，有關被告乙○○與己○○間之租約情形，廖君與被
    告乙○○在刑事偵查庭之說法大致吻合。
(五)、己○○當天雖有拿出土地權狀、身份證、印章及設定契約書
    等文件給代書黃慧琳辦理抵押權移轉驗證簽約等事宜，惟依
    照91年9 月間被告庚○○與己○○談妥之內容，是以己○○
    等先前之欠款作為系爭土地之買賣價金抵付，由被告庚○○
    直接受讓買受人丁○○之一切合約權利義務，以了結己○○
    等多年之債務，又縱以系爭土地抵償後，己○○及戊○○2
    人尚仍積欠被告庚○○3,930,370 元。是依當時之情形，被
    告庚○○要無可能再自行拿出300 多萬元之款項額外為己○○塗銷胡順昌之第一順位之抵押權，而是由被告庚○○受讓
    丁○○4,500 萬元之最高限額抵押權繼續作為買賣履約之擔
    保。己○○依約必須自行塗銷第一順位350 萬元之抵押權及
    將結算後尚欠庚○○3,930,370 元借款簽立本票，並使戊○○一併簽名於本票上簽名外，10日內再拿出權狀另行辦理過
    戶，惟廖君嗣後將權狀交付給戊○○保管後（因系爭土地屬
    廖氏家族財產），戊○○便不願配合辦理過戶及簽立本票，
    原告片面懷疑被告庚○○與己○○之約定有何不實云云，顯
    無理由。
(六)、被告乙○○與景隆公司負責人己○○為舊識，丙○○曾於與
    景隆公司間之訴訟中，提出偽造不實之款項借用證（鈞院90
    年重訴字第343 號、台灣高等法院92年重上字第561 號，塗
    銷抵押權事件，原告一、二審均敗訴）；丙○○也以相同之
    偽造手法，偽造不實之款項借用證於被告庚○○夫婦所有之
    紅陽百貨公司涉訟中（鈞院90年重訴字第236 號，塗銷抵押
    權事件），又因景隆公司與紅陽百貨公司之房屋為同一大樓
    之上下層，均遭丙○○以偽造之款項借用證所困擾涉訟，從
    而被告乙○○為自身之權益與景隆公司相互支援共同對抗丙○○，惟前開事實均與本件之訴訟無涉，何來侵權行為？原
    告稱渠與己○○及景隆實業有限公司間之訴訟係由被告「操
    盤」云云，不足為採，又被告庚○○為保障自身權義並瞭解
    案件進度，委請配偶即被告乙○○前往閱拍賣系爭土地卷宗
    ，亦符常情。另丁○○是專門承攬工程之包商，並非原告所
    言之挖土機工人，且據悉，丁○○當時係與他人合夥出資購
    買系爭土地欲作為投資之用，並非丁○○一人所欲購買，原
    告胡亂揣測之說法，實不足採。己○○與丙○○間就系爭土
    地之爭議，乃存在於其等2 人之間，並非外人所能知悉，丁○○雖曾受己○○之委託協助其於系爭土地上整地，惟丁○○當時並未聽聞己○○與丙○○間有何糾紛。
(七)、丁○○與己○○訂立系爭土地買賣契約時，亦知悉系爭土地
    上仍有被告乙○○租約及其上胡順昌第一順位抵押權存在，
    故雙方乃於90年3 月19日不動產買賣契約第5 條第1 項約定
    ：待己○○與乙○○之土地租約解除及塗銷第一順位抵押權
    之同時，丁○○始需支付第一期買賣價金（總價之30﹪）予
    己○○，除此之外，並同時於該契約書第11條第3 項約定，
    雙方為確實履行買賣契約順利，己○○並提供系爭土地為丁○○設定本金最高限額4,500 萬元抵押權擔保買賣，如己○○違約，可依該契約書第13條違約條款處理，並無原告所稱
    不合理之處。據此可知，該契約書已就出賣人己○○之履約
    有相當規範措施。但己○○於簽約後，並未即時依約除去與
    被告乙○○之租約及胡順昌之抵押權，嗣後己○○一再延後
    履約之事，因事隔多時，丁○○亦不願再投資系爭土地，適
    逢己○○擬以系爭土地向被告庚○○作為抵償，三方乃於91
    年間簽立土地買賣讓與約定書，結束丁○○與己○○間之合
    約，原告謂丁○○竟無任何催討行動，亦未於合約中預為約
    定己○○違約處理方式云云，應有誤會。
(八)、有關系爭土地買賣之付款證明，被告不僅已提出經兌現之6
    紙支票在案，且復提出88年間己○○等與被告庚○○結算後
    所簽立面額為37,807,270元之本票，前開本票曾於91年間經
    法院裁定並取得裁定確定證明書（被證7） ，更足以證明本
    件系爭土地之買賣過程及己○○開立本票予庚○○之事並非
    虛假，否則被告豈有可能在4 年多前即取得債款證明。而被
    告庚○○係因債務人己○○除未依約將結算後尚欠庚○○3,
    930,370 元借款之本票交由戊○○簽名，亦未於簽約後10日
    內交出所有權狀等過戶文件，更未辦妥第一順位抵押權之塗
    銷等，被告庚○○為免權益受損，僅得先取得本票裁定，惟
    此並不妨礙廖、魏2 人間之合約關係，被告庚○○係待廖君
    於93年間將系爭土地過戶，確實取得系爭土地所有權後，始
    將本票返還予己○○，原告主張庚○○與己○○既約定以欠
    款抵償買賣價金，則欠款憑證於抵銷時自然應交還己○○云
    云，不足為信。
(九)、己○○向庚○○借款時確實指定受款人為甲○○，依民間金
    錢往來習慣，借款人指定其他受款人以達縮短給付之便，實
    不足為奇。而被告庚○○所屬之訴外人紅陽百貨雖確曾向訴
    外人景榮股份有限公司收購遠東大樓，惟該件價金之支付係
    另經紅陽百貨開具支票，有95年8 月3 日答辯狀附件2 之支
    票可憑，是被證6 有關被告之支出付款證明確為當年與己○○間之借款無誤，並非購買遠東大樓價金。又被告乙○○夫
    婦早年從商且投資不動產買賣事業、經濟狀況相當良好；舉
    例而言，被告乙○○曾於79年間以7,400 多萬元之價金向他
    人購買桃園縣平鎮鄉之3 筆土地，該3 筆土地目前仍在被告
    乙○○名下，其上未有任何銀行貸款，且價值不斐；另依其
    新竹中小企銀中壢分行82年間存款明細（部分資產），亦隨
    時有數百萬元或上千萬元之資金款項存放。又依被告庚○○
    中國農民銀行中壢分行82年間存款明細（部分資產），亦隨
    時有數百萬元之資金款項存放，故被告2 人確有資力借款予
    己○○等語資為抗辯。並聲明：原告之訴駁回。
三、本件兩造不爭執事項：
(一)、己○○於75年7 月8 日與丙○○簽訂買賣契約書乙紙，將系
    爭4 筆土地出賣予丙○○，然未辦理所有權移轉登記，經丙○○起訴請求己○○移轉所有權，本院以90年度重訴字第32
    1 號判決丙○○勝訴，嗣經臺灣高等法院以91年度重訴字第
    15號判決、最高法院以93年度台上字第2286號判決分別駁回
    己○○之上訴而確定。
(二)、丙○○曾以己○○與丁○○共同偽造系爭4 筆土地買賣契約
    書及於91年再與被告庚○○共同偽造土地買賣讓與契約書為
    由，對己○○、丁○○及被告2 人提出偽造文書告訴，案經
    臺灣桃園地方法院檢察署以95年度偵字第18447 號不起訴確
    定。
(三)、訴外人吳俊傑曾因於本院民事庭92年度訴字第1288號塗銷抵
    押權訴訟審理中（原告為丙○○、被告為胡順昌，嗣經撤回
    終結）經傳喚為證人，對於該案原告丙○○所提出用以證明
    己○○所有之系爭4 筆土地上設定予胡順昌之抵押權不存在
    之承諾書及本票1 張，虛偽證稱：當日簽立該承諾書及本票
    時伊亦在場，己○○與胡順昌確於當日在承諾書及本票上簽
    名、捺印，而其亦於該承諾書見證人攔簽名捺印等語，經檢
    察官提起公訴，丙○○嗣後因死亡經本院94年度訴字第1234
    號判決公訴不受理，吳俊傑則因偽證遭判處有期徒刑1 年。
(四)、張新火於93年5 月間以債權不存在為由對被告庚○○就其受
    讓自丁○○之系爭土地上權利價值4,500 萬元之抵押權提起
    塗銷抵押權登記訴訟，經本院以93年度重訴字第87號案件受
    理，嗣經張新火撤回訴訟終結。
(五)、系爭4 筆土地原均為己○○所有，其中596 、597 、598 地
    號土地於74年11月1 日為胡順昌設定權利價值350 萬元第一
    順位抵押權，嗣前述3 筆土地連同595 地號土地於90年3 月
    21日為丁○○設定權利價值最高限額4,500 萬元第二順位抵
    押權，91年9 月11日被告庚○○自丁○○處受讓上述第二順
    位抵押權，胡順昌及被告庚○○分別於92年3 月13日、同年
    9 月9 日實行抵押權拍賣系爭土地，系爭土地所有權復於胡
    順昌、被告庚○○撤回強制執行後之93年8 月12日移轉登記
    予被告庚○○，而於同年月31日再因贈與登記予被告乙○○
    。
(六)、系爭切結書經法務部調查局鑑定結果（95年1月1日調科貳字
    第09500003490 號，本院卷一第262 頁）：切結書上被告2
    人之簽名筆跡有可能為描摹之字跡，且應分別出自於不同人
    之手筆。
四、本件爭執之點：
(一)、被告庚○○於90年間，以41,676,900元之代價（債權）自己○○受讓系爭4 筆土地之買賣契約是否有效？
(二)、被告庚○○於93年8 月31日將系爭土地贈與被告乙○○並辦
    理所有權移轉登記予被告乙○○之行為是否有效？
(三)、被告乙○○取得系爭土地所有權是否故意以背於善良風俗之
    方法為之致原告受有損害？原告主張依民法法第184 條第1
    項後段；第242 條、第87條、第179 條、第767 條之規定；
    系爭切結書請求被告塗銷系爭4 筆土地之所有權移轉定是否
    有理由？
五、本院之判斷：
(一)、按當事人主張有利於己之事實者，就其事實有舉證之責任，
    民事訴訟法第277 條前段定有明文。次按主張法律關係存在
    之當事人，僅須就該法律關係發生所須具備之特別要件，負
    舉證之責任，至於他造主張有利於己之事實，應由他造舉證
    證明；又民法第87條之通謀虛偽表示，指表意人與相對人相
    互明知為非真意之表示而言；第三人主張表意人與相對人通
    謀而為虛偽意思表示者，該第三人應負舉證之責，最高法院
    亦分別著有48年臺上字第29號、第887 號、51年臺上字第21
    5 號判例可資參照。
(二)、本件原告主張己○○與丁○○間、被告庚○○與己○○間就
    系爭4 筆土地之買賣契約及被告庚○○與丁○○間之抵押權
    讓與契約，均係通謀虛偽意思表示之事實既為被告否認，原
    告即應就其所主張之上情負舉證之責。經查：
１、原告主張己○○與丁○○間前開買賣契約係屬通謀虛偽意思
    表示，無非係以：丁○○並無資力，且其明知被告乙○○就
    系爭4 筆土地有長達15年之租約，而胡順昌並就其中3 筆土
    地設定350 萬元之第一順位抵押權，應無購買系爭4 筆土地
    之動機等情為其論斷之依據。然而：
(1)、原告就丁○○之資力狀況如何，並未提出相關證據為證明，
    尚難單憑原告片面所言認定丁○○個人並無資力購買系爭4
    筆土地，且己○○為出售係爭土地予丁○○，而向連某收取
    50萬元訂金，嗣後因被告庚○○承受丁○○之抵押權及買賣
    契約，丁○○便自己○○處取回前開款項之事實，除有卷附
    不動產買賣契約書（本院卷一第301 至302 頁）可憑，並經
    丁○○於於台灣桃園地方法院檢察署95年度偵字第18447 號
    案件偵查中供陳無訛，核與證人即前開買賣事件承辦代書黃
    慧琳於該案偵查中證述情節相符（見台灣桃園地方法院檢察
    署95年度偵字第18447 號偵查案件95年12月19日筆錄），足
    認己○○與丁○○間就系爭4筆 土地之買賣契約並無不實。
(2)、原告雖又質疑丁○○明知系爭土地上有胡順昌之第一順位抵
    押權及被告乙○○租約，為何仍購買該土地，然己○○與丁○○於前開不動產買賣契約書第5 條即已約定，定約時丁○○僅支付50萬元，90年6 月19日前己○○塗銷胡順昌之抵押
    權及解除與被告乙○○租約，丁○○始支付總價款30﹪；90
    年8 月19日前己○○應取得完稅證明及過戶文件，丁○○再
    支付總價款50﹪；過戶完畢後丁○○始支付剩餘款項。依該
    契約第13條，若己○○有違約情事，除應將已收款項退還丁○○外，並應賠償與所付款項同額之損害。是前開抵押權及
    租約既非不能排除，丁○○於簽約時並未忽略原告所指前開
    契約未能履行之風險，並已針對各該風險約定契約未能履行
    之賠償條件，且設定最高限額抵押權以資保障，自難認其購
    買系爭4 筆土地有何違於常情之處。
２、原告又主張被告庚○○與己○○間就系爭4 筆土地之買賣契
    約及被告庚○○與丁○○間之抵押權讓與契約，均係通謀虛
    偽意思表示，然而：
(1)、原告此部分主張係以丁○○與己○○間就系爭4 筆土地之買
    賣及抵押權設定係屬虛偽為前提，認被告庚○○無從受讓丁○○之契約地位；己○○既欲出售系爭土地圖利，當無可能
    以之抵債；己○○既與被告約定以系爭4 筆土地抵債，被告
    2 人無由再持己○○簽發之本票聲請強制執行裁定等為其論
    據。經查：
、己○○與丁○○間就系爭4 筆土地之買賣契約並無不實，已
    如前述，是被告庚○○即有自丁○○受讓系爭4 筆土地之抵
    押權及繼受系爭4 筆土地買賣契約地位之可能。又己○○與
    戊○○於82年12月20日向被告乙○○、庚○○借款3,000 萬
    ，被告乙○○簽發面額500 萬元，票號Ａ0000000 至Ａ0000
    000 之新竹區中小企業銀行中壢分行帳號2207-4號支票6 張
    支付前開借款，並指明受款人為甲○○，有借據1 紙及支票
    6 紙在卷可參（見本院卷一第307 至第313 頁），嗣因己○○未依約清償前開借款及利息，所以雙方於88年12月31日就
    前開借款結算利息，計算結果己○○積欠被告37,807,270元
    ，並簽立同面額之本票1 紙為擔保，被告庚○○遂於91年10
    月間持前開本票向台灣台北地方法院聲請本票強制執行裁定
    等事實，亦有上開本票及臺灣台北地方法院91年票字第4415
    2 號民事裁定各1 紙附卷足稽。此外，被告乙○○又於90年
    11月30日再借予被告己○○780 萬元，預扣利息之後，被告
    乙○○簽發7,463,285 元指定受款人為己○○之支票支付該
    筆借款，該支票於90年12月5 日提示兌現，被告己○○則於
    同日簽發面額780 萬元本票予被告乙○○以為前開借款之擔
    保，亦有上開支票及本票各1 紙在卷可證（本院卷一第317
    至第319 頁），准此，己○○與被告庚○○就系爭4 筆土地
    買賣之前，己○○至少積欠被告庚○○45,607,270元，應堪
    認定。被告抗辯己○○與被告庚○○間就系爭4 筆土地之買
    賣，係以被告庚○○前開債權抵償土地買賣之價金，洵非無
    據。原告主張己○○欲出售系爭4 筆土地，無由以該土地抵
    債云云，應係其個人主觀之臆測，己○○與被告庚○○之間
    前開債權既然屬實，其等就系爭4 筆土地之買賣價金與己○○、丁○○就同一土地之買賣價金數額復無不同，又無其他
    積極證據證明此一買賣於雙方當事人間有何明顯之不利益存
    在，自難單以其等係約定以既有之債權抵沖價金，即認其買
    賣有何不實。
、又己○○所簽發面額37,807,270元之本票本係作為己○○與
    被告庚○○間同額債權之擔保，其等雖約定以系爭4 筆土地
    之價金抵償被告庚○○對於己○○含前開債權在內之41,676
    ,900 元 債權，然己○○於買賣契約定立（91年9 月10日）
    後，並未於約定期限（簽約後10日）履行塗銷第一順位350
    萬元之抵押權、使戊○○於面額3,930,370 元本票上簽名、
    拿出系爭4 筆土地之所有權狀辦理過戶等事項，既為兩造所
    不爭執，且己○○確實於93年6 月18日及93年8 月12日始將
    系爭4 筆土地之所有權移轉登記予被告庚○○，有本院囑託
    塗銷查封登記書（本院卷一第42頁）、系爭4 筆土地登記謄
    本（本院卷一第43至45頁、第54至57頁）、本院93年度裁全
    字第3190號民事裁定（本院卷一第46、47頁）、本院93年度
    裁全字第3711號民事裁定（本院卷一第62、63頁）、異動索
    引（本院卷一第58至61頁）可證（系爭4 筆土地變更登記過
    程詳如附表所示），則被告庚○○為保障其權利，於未受移
    轉登記前，於91年10月22日依法以前開面額37,807,270元本
    票，向台灣台北地方法院聲請許可強制執行裁定，與常情並
    不相違，原告主張被告庚○○與己○○約定以該筆債款抵償
    卻又以供抵償債權擔保之本票聲請強制執行不合情理云云，
    並不足採。
(2)、原告雖又主張己○○在協議當時即應辦理過戶才合乎經驗法
    則，且若其間借貸為真，應要求己○○於被告開立之支票上
    背書或提供不動產作擔保，然己○○卻以甲○○為受款人，
    顯與常情不符云云。查系爭4 筆土地未能於買賣契約簽定後
    即時辦理過戶，係因賣方己○○方面之拖延所致，已如前述
    ，誠如丙○○與己○○間就系爭4 筆土地定有買賣契約，即
    便己○○遲遲未能將系爭4 筆土地所有權移轉登記予丙○○
    ，亦難據以認定其2 人間買賣契約係虛偽不實，是亦難單以
    己○○未即時將系爭4 筆土地所有權移轉登記予被告庚○○
    ，認其等之買賣契約有何不實，況被告庚○○既已就系爭4
    筆土地設定有4,500 萬元抵押權，且就系爭37,807,270元債
    權有使己○○簽發本票為擔保，並據以聲請許可強制執行裁
    定本，就系爭買賣契約之履行有足夠之擔保，自不必然需要
    要求己○○於被告開立之支票上背書或提供不動產作擔保。
    至原告主張被告所提前開借款予己○○之證明係被告庚○○
    於82年底向戊○○購買遠東大樓之資金往來之事實，並未提
    出任何證據以實其說，自難採信。此外，己○○與被告庚○○間借款指定第三人為受款人之事實，於前開借據中既已載
    明，且難謂有何不合常情之處，自亦不得以之認為該等資金
    往來係屬虛偽。
(3)、被告庚○○承受丁○○、己○○就上開土地之買賣關係，以
    系爭4 筆土地之價金41,676,900元抵償己○○對於被告庚○○之借款後，己○○尚欠被告庚○○3,930,370 元，己○○
    遂簽發同面額本票為憑，且返還被告丁○○訂金50萬元之事
    實，業如前述，足證己○○、丁○○與被告庚○○間上揭土
    地買賣關係確屬實情，原告就前開契約之訂定有何虛偽不實
    ，未能提出相關證據加以證明，自難認其主張為可採。
３、綜上，己○○與丁○○間、被告庚○○與己○○間就系爭4
    筆土地之買賣契約及被告庚○○與丁○○間之抵押權讓與契
    約既非通謀須為所為之意思表示，原告亦未證明前開契約另
    有何無效之事由，則被告庚○○於90年間以41,676,900元之
    代價自己○○受讓系爭4 筆土地之買賣契約，自屬有效。
(三)、原告另主張被告乙○○係為協助己○○脫產，故與被告庚○○虛偽以夫妻贈與之方式為系爭4 筆土地所有權移轉登記以
    逃避丙○○之追索，依民法第87條規定渠等間所成立之夫妻
    贈與契約及物權移轉合意均為無效云云。然查，被告前開贈
    與行為，有台灣桃園地方法院檢察署95年度偵字第18447 號
    偵查卷所附土地贈與所有權移轉契約書、桃園縣政府稅捐稽
    徵處土地增值稅免稅證明書各1 紙可憑（均為影本），被告
    庚○○繼受丁○○就系爭4 筆土地之買受人地位向己○○購
    得係爭4 筆土地，其讓與契約並非無效之事實，已如前述，
    原告主張被告2 人就前開土地之贈與係通謀虛偽之意思表示
    ，然未舉證以實其說，系爭4 筆土地之所有權既經合法移轉
    為被告庚○○所有，被告庚○○自有權利得以將之贈與其夫
    即被告乙○○。另佐以被告庚○○於92年間即經長庚紀念醫
    院及和信治癌中心醫院診斷罹患卵巢癌之事實，亦有該卷所
    附前開醫院之診斷證明書各1 紙足憑，足認被告庚○○為伊
    財產處分之便利或長遠規劃，將系爭4 筆土地贈與被告乙○○並辦理所有權移轉登記，並無違於常情。原告以前開買賣
    、贈與契約無效為由，請求被告塗銷系爭4 筆土地之所有權
    移轉登記，並無理由。
(四)、按因故意因故意或過失，不法侵害他人之權利者，負損害賠
    償責任。故意以背於善良風俗之方法，加損害於他人者亦同
    ，民法第184 條第1 項固定有明文，然以侵權行為為原因，
    請求回復原狀或賠償損害者，應就其權利被侵害之事實負立
    證之責（最高法院19年上字第38號判例參照）。原告主張其
    對己○○有移轉系爭4 筆土地所有權之債權存在，己○○為
    阻其權利實現，先後與丁○○、被告庚○○通謀虛偽簽訂買
    賣契約，嗣並依該契約將系爭4 筆土地所有權移轉登記予被
    告庚○○，被告庚○○嗣後又將之贈與被告乙○○，被告應
    負侵權行為損害賠償責任，且將系爭所有權移轉登記塗銷以
    回復原狀等語。經查：縱認原告確實對己○○有移轉系爭房
    地所有權之債權存在，然己○○與丁○○之間、被告庚○○
    與己○○間就系爭4 筆土地之買賣契約、被告間就系爭4 筆
    土地之贈與契約及被告庚○○與丁○○間之抵押權讓與契約
    既屬真實，原告未能證明其等係通謀虛偽，故意以簽訂不實
    之契約書為系爭4 筆土地所有權移轉登記之方法，阻礙原告
    請求己○○移轉系爭房地所有權債權之實現，即難認該其頂
    有故意不法侵害原告權利，或故意以背於善良風俗之方法加
    損害於原告之情事，則其訴請被告塗銷系爭所有權移轉登記
    以回復原狀，於法即乏依據，不應准許。
(五)、原告另據系爭切結書主張被告應塗銷系爭4 筆土地之所有權
    移轉登記。按當事人主張有利於己之事實者，就其事實有舉
    證之責任，又私文書應由舉證人證其為真正，經查原告所提
    出之切結書被告否認其真正，則依舉證責任分配原則，自應
    由原告負舉證之責任，惟經本院依原告之聲請將前開切結書
    連同90年度促字第14879 號卷及92年度執字第6390號卷內被
    告2 人簽名資料及被告乙○○於金融機構開戶印鑑卡、被告
    庚○○於戶政機關之印鑑卡與回收支票等資料，送請法務部
    調查局鑑定系爭切結書上被告之簽名是否為真正，鑑定結果
    認為切結書上被告乙○○之簽名筆跡有明顯之複筆痕跡，被
    告庚○○之簽名字跡較為顫抖且滯澀，前開簽名之運筆方式
    均與本院檢送前開被告2 人字跡書寫自然及流暢之筆法不同
    ，可能為描摹之字跡，且應分別出自於不同人之手筆之事實
    ，有該局95年1 月1 日調科貳字第09500003490 號鑑定通知
    書可佐（本院卷一第262 頁），是系爭切結書並不能證明為
    真正，則原據此切結書請求被告塗銷系爭4 筆土地之所有權
    登記，亦無理由。
(六)、綜上所述，原告並未證明己○○與丁○○間、被告庚○○與
    己○○間就系爭4 筆土地之買賣及被告庚○○與丁○○間之
    抵押權讓與、被告2 人之間關於系爭4 筆土地之贈與係通謀
    虛偽意思表示，且其據以請求被告塗銷系爭4 筆土地所有權
    登記之切結書亦不能證明為真正，則其依民法第184 條第1
    項後段、第242 條、第87條、第179 條、第767 條規定及系
    爭切結書，訴請塗銷被告庚○○與己○○間及與被告乙○○
    間前開就系爭4 筆土地之所有權移轉登記，而回復所有權登
    記予己○○，為無理由，應予駁回。
六、本件事證已臻明確，兩造其餘主張及未經援用之舉證，經核
    與判決結果不生影響，不另一一論述，附此敘明。
七、據上論結，本件原告之訴為無理由，依民事訴訟法第78 條
    ，判決如主文。
中　　華　　民　　國　　96　　年　　10　　月　　19　　日
                  民事第一庭    法　官　卓立婷
以上正本係照原本作成。
如對本判決上訴，須於判決送達後20日內向本院提出上訴狀。
中　　華　　民　　國　　96　　年　　10　　月　　19　　日
                                書記官　冒佩妤
附表：系爭4筆土地相關登記事項
┌───────┬────────────────────────────────────┐
│地號：中壢市水│系爭不動產原均為己○○所有                                              │
│尾段水尾小段  │                                                                        │
├───────┼────────────────────────────────────┤
│    595       │1.90年3月21日設定抵押權予丁○○。                                       │
│              │2.91年9月11日丁○○之抵押權讓與庚○○。                                 │
│              │3.93年6月18日被告庚○○買受取得。                                       │
│              │4.93年8月31日被告庚○○贈與被告乙○○。                                 │
│              │5.93年11月15日查封。                                                    │
│              │6.93年11月25日清償刪除。                                                │
├───────┼────────────────────────────────────┤
│    596       │1.74年11月1日設定抵押權予胡順昌。                                       │
│    597       │2.90年3月21日設定抵押權予丁○○。                                       │
│    598       │3.91年9月11日丁○○之抵押權讓與庚○○。                                 │
│              │4.92年3月13日胡順昌聲請拍賣抵押物（91拍2577、92執6390）。               │
│              │5.92年3月25日查封。                                                     │
│              │6.92年7 月31日本院以92年度聲字第656 號裁定於原告供擔保後，得停止執行（聲│
│              │  請人：原告，相對人：胡順昌）。                                        │
│              │7.92年8月19日原告供擔保提存。                                           │
│              │8.92年9 月9 日被告魏秀雲聲請拍賣抵押物（含地號595 土地）、（91拍2632、92│
│              │  執26828） ，併入92執6390。                                            │
│              │9.93年4月12日續行拍賣。                                                 │
│              │10.93年5月17日停止執行。                                                 │
│              │11.93年6 月3 日本院以936 年度聲字第666 號裁定於原告供擔保後，得停止執行（│
│              │  聲請人：原告，相對人庚○○）。                                        │
│              │12.93年8月2日胡順昌、庚○○聲請撤回執行。                                │
│              │13.93年8月11日塗銷查封。                                                 │
│              │14.93年8月12日被告庚○○買受取得。                                       │
│              │15.93年8月31日被告庚○○贈與被告乙○○。                                 │
│              │16.93年10月28日因清償塗銷胡順昌抵押權設定。                              │
│              │17.93年11月15日查封。                                                    │
│              │18.93年11月25日清償刪除。                                                │
└───────┴────────────────────────────────────┘
